臺灣屏東地方法院民事判決　九十三年度重訴字第一四號
　　原　　　告　丁○○
　　訴訟代理人　鄭淑貞律師
　　複 代理 人　許舜卿律師
　　被　　　告　甲○○
　　　　　　　　乙○○
　　　　　　　　丙○○
　　共　　　同
　　訴訟代理人　陳宏義律師
右當事人間分配表異議之訴事件，於民國九十三年八月二十五日辯論終結，本院判決
如左：
    主      文
本院九十二年度執字第五三二三號民國九十二年十二月十七日製作之分配表編號第三
十一項債權人甲○○應受分配金額新臺幣貳佰拾萬陸仟壹佰玖拾貳元、第三十二
項債權人乙○○應受分配額新臺幣壹佰柒拾萬肆仟壹佰伍拾元、第三十三項債權人丙○○應受分配額新臺幣貳佰陸拾玖萬陸仟玖佰零捌元，均應予刪除。
訴訟費用由被告甲○○負擔百分之三十五，由被告乙○○負擔百分之二十五，其餘由
被告丙○○負擔。
    事實及理由
一、原告起訴主張：原告前以本院九十一年度訴字第五一二號確定判決為執行名義，
    聲請就訴外人葉清坤之財產為強制執行，並經本院執行處以九十二年度執字第五
    三二三號進行執行程序。詎被告甲○○、乙○○及丙○○與訴外人葉清坤並無任
    何債權債務關係，竟由葉清坤以不存在之債權虛偽簽發本票，再聲請本票裁定，
    分別以本票裁定為執行名義聲明參與分配，致本院執行處在強制執行金額計算書
    分配表編號三十一至三十三欄內，將被告甲○○、乙○○及丙○○列為債權人。
    為此爰依強制執行法第四十一條第一項規定，於本院聲明：本院九十二年度執字
    第五三二三號民國九十二年十二月十七日製作之分配表編號第三十一項債權人甲○○應受分配金額新臺幣（以下同）二百三十三萬六千一百九十二元、第三十二
    項債權人乙○○應受分配額一百七十萬四千一百五十元、第三十三項債權人丙○○應受分配額二百六十九萬六千九百零八元，均應予刪除。
二、被告甲○○以：訴外人葉清坤從八十五年七月間起就開始向伊借錢，後來九十一
    年四月底左右切帳的結果積欠五百八十萬元，葉清坤乃簽發同額之本票一張交給
    伊等語置辯，故請求駁回原告之訴。
三、被告乙○○則以：八十九年間伊多次借錢給葉清坤，後來九十一年四月份經過切
    帳，確定借款的數額為四百一十二萬元，二天後葉清坤就交給伊總額為四百一十
    二萬元之本票三張等語置辯，故請求駁回原告之訴。
四、被告丙○○則以：伊對葉清坤之債權，經本院九十二年票字第一○六三號本票裁
    定確定，伊持該執行名義聲明參與分配，與法相合，原告指控伊詐害其他債權人
    乃係僅憑臆測。又分配表異議之訴僅以對分配表所列金額計算及分配之次序有不
    同意者為限，若對分配表所列之債權主張不存在，依最高法院七十年台上字第三
    四四三號判例意旨，應另行提起確認之訴，法院非以提起分配表異議之訴所能救
    濟等語置辯，故請求駁回原告之訴。
五、按八十五年十月九日修正前強制執行法第三十九條規定，債權人對於分配表金額
    之計算及分配之次序，有不同意者，應於分配期日前，向執行法院提出書狀，聲
    明異議。據此最高法院依前開法律規定之意旨，以七十年台上字第三四四三號判
    例闡釋：「分配表異議之訴，僅以對分配表所列金額之計算及分配之次序有不同
    意者為限。若對分配表所列之債權主張不存在，應另行提起確認之訴，非提起分
    配表異議之訴所能救濟」。惟現行強制執行第三十九條條文已修正為：「債權人
    或債務人對於分配表所載各債權人之債權或分配金額有不同意者，應於分配期日
    一日前，向執行法院提出書狀，聲明異議」。故最高法院乃另於八十五年十二月
    十日第十六次民事庭會議決議前開判例不再援用。據此，被告丙○○辯稱原告不
    得以其債權不存在為由，提起本件分配表異議之訴云云，自有誤會。又按強制執
    行程序中，債權人或債務人對於分配表聲明異議，其他債權人或債務人於分配期
    日未到場，執行法院未依聲明異議更正分配表，而將聲明異議狀對之為送達，其
    他債權人或債務人就聲明異議為反對陳述者，聲明異議人對反對陳述之其他債權
    人或債務人提起分配表異議之訴，應類推適用強制執行法第四十一條第四項規定
    。亦即聲明異議人對其他債權人或債務人提起異議之訴之十日期間，應自受執行
    法院通知有反對陳述之日起算，而非自分配期日起算。倘聲明異議人已於受執行
    法院通知之日起十日內提起異議之訴，並向執行法院為起訴之證明者，執行法院
    不得以此已逾分配期日起十日期間，依同法條第三項規定，認視為撤回異議之聲
    明，受訴法院亦不得認異議之訴為不合法。查本院九十一年執字第五三二三號執
    行事件，因擇定九十二年十二月十七日為分配期日，故先於九十二年十二月五日
    製成分配表，前開分配表已於九十一年十二月九日送達原告。原告收受後，於九
    十二年十二月十五日具狀就前開分配表聲明異議，本院雖曾於九十二年十二月十
    七日另為分配表之更正，但並未就原告聲明異議之部分為更正。嗣本院又另於九
    十三年二月六日將原告提出之前開聲明異議狀送達被告，命被告等人就原告之異
    議表示意見，被告等三人隨即於九十三年二月十二日就原告之異議為反對之表示
    ，此有本院依職權調取之前開執行卷宗可證。足見原告之前開聲明異議，因本院
    執行處並未依強制執行法第四十條第一項規定更正分配表，致異議未終結。且被
    告甲○○、乙○○及丙○○經本院執行處通知，知悉原告聲明異議後，已就原告
    之聲明異議為反對之陳述，是原告在九十三年二月五日提起本件訴訟，聲明請求
    為更正分配表之判決，並未逾強制執行法第四十一條第三項所定之十日期間，合
    先敘明。
六、被告甲○○、乙○○及丙○○持以參與分配之本票裁定，其本票債權對於葉清坤
    是否存在？
  (一)按確認法律關係不存在之訴，如被告主張其法律關係存在時，應由被告負舉證責
    任（最高法院四十二年台上字第一七○號判例參照）。本票固為無因證券，票據
    債務人不得以自己與發票人或執票人前手間所存在之抗辯事由，對抗執票人，然
    發票人非不得以自已與執票人間所存之抗辯事由對抗執票人，此觀票據法第十三
    條前段之反面解釋亦明。如發票人一旦提出其基礎原因關係不存在之抗辯，執票
    人就該基礎原因關係存在之積極事實，仍負舉證責任。是第三人對執票人提起分
    配表異議之訴，主張本票債權不存在，並提出執票人與發票人間之基礎原因關係
    不存在之抗辯，自應由執票人就其本票債權法律關係及該基礎原因關係存在之積
    極事實，負舉證責任。本件原告提出分配表異議之訴主張被告三人所持有之本票
    債權不存在，應由主張債權存在之被告三人就系爭本票債權法律關係及該基礎原
    因關係存在之積極事實負舉證責任。至原告雖曾主張本票債權為被告與葉清坤虛
    列債權作成，以詐害其他債權人為目的云云，然此屬攻擊方法之一，並不影響本
    件舉證責任之分配。
  (二)被告甲○○部分：
    被告甲○○抗辯伊自八十五年七月間起就借錢給葉清坤，至九十一年四月底左右
    切帳的結果積欠五百八十萬元，葉清坤乃簽發同額本票一張交付伊等節，雖有本
    院依職權調取之九十二年執字第一一六五三號執行卷宗為證，並據被告甲○○提
    出協議書、戶名中綾科科技有限公司之臺灣銀行存摺、戶名甲○○之高雄市第二
    信用合作社存款存摺、戶名甲○○之中國農民銀行存摺各一份（以上均為影本）
    為憑。原告雖就前開證據之形式上真正不為爭執，但否認前開存摺之存提款紀錄
    得用於證明借款之原因法律關係存在。經查：
    (1)甲○○所辯借予葉清坤之金額為五百八十萬元，數額非小，且從八十五年七月
      間即已開始，被告甲○○於本院九十三年四月十五日自陳借款並未記帳，顯與
      常情不符。又甲○○與葉清坤事後在九十一年四月底竟可在沒有記帳的情形下
      ，以切帳的方式確定借款之金額為五百八十萬元，可見五百八十萬元缺乏計算
      之基礎，已難認甲○○所辯與實情相符。
    (2)又前開被告甲○○提出證據資料，並無甲○○已經將所提款項交付葉清款之記
      載，而被告甲○○復未能提出其他相關證據以證明借款之交付，實難認定葉清
      坤對於陳負有五百八十萬元之借款債權。依照前開說明，原告主張被告甲○○
      據以參與分配之本票裁定，其所表彰之債權不存在，即非無據。
  (三)被告乙○○部分：
    被告乙○○抗辯伊在八十九年間多次借錢給葉清坤，後來九十一年四月份經過切
    帳，確定借款的數額，二天後葉清坤就交給伊本票三張云云，雖有本院依職權調
    取之九十二年度執字第一一六五二號執行卷宗為證。並據被告乙○○提出萬泰商
    業銀行客戶交易明細表二份為證。原告雖就前開證據資料之形式真正不為否認，
    但否認前開證據資料能用於證明借款之原因法律關係存在。經查：
    (1)乙○○所辯葉清坤交付本票之總金額為四百一十二萬，數額非小，且在八十九
      年分次借錢，被告乙○○復於九十三年四月十五日本院審理時自陳借款並未記
      帳，顯與常情不符。且乙○○與葉清坤事後竟能在沒有記帳的情形下，以切帳
      的方式確定借款之金額為，可見切帳所得之金額缺乏計算之基礎，已難認乙○○所辯與實情相符。
    (2)又前開證據資料，並無乙○○已經將所提款項交付葉清坤之記載，而被告乙○○復未能提出其他相關證據以證明款項之交付，實難認定葉清坤對於乙○○負
　　　有四百一十二萬元之借款債權。依照前開說明，原告主張被告乙○○據以參與
　　　分配之本票裁定，其所表彰之債權不存在，即非無據。
   (四)被告丙○○部分：
     查被告丙○○未能提出相關證據以證明借款之交付，實難認定葉清坤對於丙○○負有借款債權。依照前開說明，原告主張被告丙○○所據以參與分配之本票
     裁定所表彰之債權不存在，即非無據。
七、綜上所述，被告甲○○、乙○○及丙○○持以參與分配之本票裁定，其本票債權
    對於葉清坤並不存在。從而，原告提起本件分配表異議之訴，聲明求判決如主文
    所示，核無不合，應予准許。
據上論結，原告之訴為有理由，依民事訴訟法第七十八條、第八十五條第一項，判決
如主文。
中　　　華　　　民　　　國　　九十三　　年　　　九　　　月　　  八 　　 日
                                    臺灣屏東地方法院民事第一庭
~B審判長法官　羅心芳
~B法　　　官　許蓓雯
~B法　　　官　周群翔
右為正本係照原本作成。
如不服本判決，應於收受送達後二十日內向本院提出上訴書狀（均須按他造當事人之
人數附繕本）。
~B法院書記官　溫訓暖
中　　　華　　　民　　　國　　九十三　　年　　　九　　　月　　  八  　　日
